【裁判字號】    97,聲,508
【裁判日期】    971117
【裁判案由】    聲明異議
【裁判全文】
臺灣臺北地方法院民事裁定               97年度聲字第508號
異  議  人  財團法人中華航空事業發展基金會
法定代理人  甲○○
代  理  人  賴浩敏律師
            程春益律師
            蘇宏杰律師
            許懷儷律師
            翁焌旻律師
上列異議人對於本院登記處民國97年1月7日96法登他字第1090號
函聲明異議，本院裁定如下：
    主  文
異議駁回。
異議程序費用由異議人負擔。
    理  由
一、異議人之法定代理人，已由蔡堆變更為甲○○，有異議人第
    七屆董事會第十二次會議記錄在卷可稽，並由其具狀聲明承
    受訴訟，依非訟事件法第11條準用民事訴訟法第170 條、第
    175條第1項規定，其聲明承受訴訟，並無不合，應予准許，
    合先敘明。
二、本件異議意旨略以：
（一）異議人為性質特殊之財團法人，章程規定與一般財團法人
      不同，依異議人之捐助章程（下稱系爭章程）第10條之規
      定，異議人之董事人選皆由章程限定，而均受有一定之資
      格限制，如其中即有限定須為案外人中華航空股份有限公
      司（下稱華航公司）之董事長及總經理者。華航公司尚未
      派任總經理，而暫由其董事長兼任總經理時，自然會產生
      董事不足額之情形；況財團法人與公司均屬法人，且於登
      記事項有所變更時，亦均須辦理變更登記，是若財團法人
      之董事已辭任，縱辭任之董事尚未補選，自仍應聲請法院
      登記處為變更登記。本件訴外人魏幸雄原為華航公司之董
      事長，案外人趙國帥為華航公司之總經理，渠經異議人之
      董事會聘任為董事，然因魏幸雄辭去華航公司之董事長職
      務，而由趙國帥擔任華航公司之董事長暫兼總經理，因目
      前華航公司尚未派任總經理，故異議人目前暫時無從依修
      正後系爭章程第11條第2 項及第10條規定之指派董事原則
      補聘董事，又魏幸雄辭去異議人董事職務，已構成異議人
      登記事項之變更，本院登記處駁回異議人董事變更登記之
      聲請，顯違民法第31條、第61條第1項第6款之規定而屬違
      法。
（二）異議人於96年11月28日所提法人登記聲請書聲請變更者，
      除變更事項三「第七屆董事魏幸雄辭任」外，尚有變更事
      項一「第七屆董事謝定亞辭任，繼任董事李武雄變更登記
      」，以及變更事項二「繼任董事印鑑」。因前揭變更事項
      一及變更事項二，與變更事項三之聲請，係屬可分事項，
      且無如前揭變更事項三，有是否應補聘繼任董事以為補正
      之問題（蓋謝定亞於辭任異議人之董事後，異議人董事會
      已補聘李武雄為董事），故縱本院登記處認就前揭變更事
      項三魏幸雄辭任異議人之董事部份，須待補聘繼任董事後
      ，始得為變更登記，惟就前揭變更事項一及變更事項二，
      既無任何依法不得變更登記，或依非訟事件法第92條、法
      人及夫妻財產制契約登記規則第4條、第5條規定須補正之
      情形，則本院登記處應先就此部分為變更登記。是本院登
      記處依原處分一併駁回異議人前揭變更事項一及變更事項
      二部分，自有違反法人及夫妻財產制契約登記規則第3 條
      之規定。
（三）聲明為：
      1.原處分廢棄
      2.本院登記處應准許異議人民國96年11月28日變更登記之
        聲請。
三、
（一）按設立財團者，應訂立捐助章程；財團之組織及其管理方
      法，由捐助人以捐助章程定之。捐助章程所定之組織不完
      全，或重要之管理方法不具備者，法院得因主管機關、檢
      察官或利害關係人之聲請，為必要之處分，民法第60條第
      1項前段及第62條第1項分別定有明文。是財團法人之設立
      ，以捐助章程為依歸，且財團之組織及其管理方法亦均以
      捐助章程定之，亦即公益財團法人所有業務運作悉依捐助
      章程所訂為遵行。
（二）查異議人雖曾以修正之章程向本院登記處聲請變更登記，
      惟因其章程變更涉及民法第62條、第63條之規定，應聲請
      法院為必要之處分，經本院登記處通知補正，異議人拒不
      補正，本院登記處遂予駁回之處分。復經本院民事庭以96
      年度聲字第1839號裁定異議駁回、97年度抗字第32號裁定
      再抗告駁回，與臺灣高等法院97年度非抗字第43號裁定抗
      告駁回確定，是本件聲請變更登記，應適用原捐助章程，
      先予敘明。
（三）而依異議人原捐助章程第10條之規定：「本會董事會董事
      由九名組成，由左列人員擔任之。一中華航空股份有限公
      司之董事長及總經理。二政府推薦七人」；及第11條第 3
      項規定：「董監事在任期中因故出缺，由董事會依第10條
      遴選董事之原則補充之。各屆遞補董監事之任期均以出缺
      董監事原任期屆滿為止。」是該捐助章程第10條既明定董
      事9 名係定額，亦即董事一有出缺，即應依系爭章程第11
      條第3 項之規定補充，各屆遞補董事之任期均以出缺董事
      原任期屆滿為止。本件異議人聲請變更之事項為第七屆董
      事魏幸雄辭任，惟未有繼任人選之補充。魏幸雄辭任華航
      公司董事長職務，雖由趙國帥接任董事長並兼總經理職務
      ，惟趙國帥本為董事之一，故導致系爭章程明定之華航公
      司代表減少一名，而使董事人數由九名變更為八名，違反
      系爭章程之規定甚明。異議人上開變更之聲請已涉及該財
      團法人之組織變更，如異議人欲變更章程之規定，則應依
      民法第62條、第63條規定，向本院聲請為必要之處分，否
      則即應於繼任人選補足後再聲請變更登記。故本院登記處
      依法分別以96年11月30日及96年12月21日以96法登他字第
      1090 號函通知異議人補正，而異議人未補正後，以97年1
      月7 日96法登他字第1090號函駁回異議人之聲請，於法自
      無不當。
（四）異議人另指稱本院登記處一併駁回變更事項一「第七屆董
      事謝定亞辭任，繼任董事李武雄變更登記」，以及變更事
      項二「繼任董事印鑑」之聲請，顯違法令等語。惟查此二
      部份本與變更事項三「第七屆董事魏幸雄辭任」無關，但
      因異議人之法人變更登記聲請書之聲請登記事項中，僅列
      八名董事，此二部分即與無繼任人選而違反捐助章程所定
      董事九名之規定有關，導致登記處無從切割辦理。故本院
      登記處一併駁回上開二變更登記事項，於法尚無不合。
四、按法人登記之聲請有違反法律、不合程式或其他欠缺而可以
    補正者，登記處應酌定期間，命聲請人補正後登記之。逾期
    不補正者，駁回其聲請，非訟事件法第92條定有明文。復按
    法院登記處於登記前，應審查有無下列各款情形：一事件不
    屬該登記處之法院管轄者。二聲請登記事項不適於登記者。
    三應提出之證明文件不完備者。四所提出之財產目錄，其記
    載與證明文件不相符者。五聲請不備其他法定要件者；聲請
    不合程式或有其他欠缺而可以補正者，應於收案後三日內酌
    定期間，命其補正，並於補正後三日內登記完畢。逾期不補
    正者，駁回其聲請，法人及夫妻財產制契約登記規則第4 條
    、第5 條分別定有明文。從而，本院登記處通知異議人補正
    欠缺事項既無不當，則於異議人未於期限內補正後，為駁回
    異議人聲請法人變更登記之處分，亦屬正當，並無非訟事件
    法第96條之「處理登記事務違反法令或不當」之情形。則異
    議人依非訟事件法第96條規定，聲明異議，為無理由，應予
    駁回。
中    華    民    國    97    年    11    月    17    日
                  民事第五庭    法  官  熊誦梅
以上正本係照原本作成
如對本裁定抗告須於裁定送達後10日內向本院提出抗告狀，並繳
納抗告費新臺幣1,000元
中    華    民    國    97    年    11    月    17    日
                                書記官  董美妙


司法院資訊處製作；財團法人民間司法改革基金會備份。
